最高法院刑事判決　　　　　　　　　　　　　　　九十三年度台上字第三六九九號
　　上　訴　人　乙○○
　　選任辯護人　郭家駿律師
　　　　　　　　楊國華律師
右上訴人因甲○○自訴違反公職人員選舉罷免法案件，不服台灣高等法院台南分院中
華民國九十三年二月二十四日第二審判決（九十二年度上訴字第一０四八號，自訴案
號：台灣台南地方法院九十一年度自更字第一二號），提起上訴，本院判決如左：
　　主　文
原判決關於乙○○部分撤銷，發回台灣高等法院台南分院。
　　理　由
本件原判決認定上訴人乙○○係民主進步黨文化宣傳部主任，於民國九十年台灣省台
南市第十四屆市長選舉期間，為達該黨候選人許添財勝選之目的，乃意圖使中國國民
黨候選人甲○○不當選，明知為不實之事項，於「在怎麼野蠻」系列電視競選錄影廣
告中，傳播甲○○擔任立法委員時，刪除中央補助地方低收入兒童福利及中、小學網
路學習計畫之預算等不實事項，足以生損害於甲○○之名譽，使其不當選等情。因而
撤銷第一審關於諭知上訴人無罪部分之判決，改判論處上訴人意圖使候選人當選或不
當選，以錄影傳播不實之事，足以生損害於他人罪刑。固非無見。
惟查：(一)公職人員選舉競選期間，意圖使候選人不當選，以文字、圖畫、錄音、錄影
、演講或他法，散布謠言或傳播不實之事，足以生損害於該候選人之名譽時，雖同時
符合刑法第三百十條第一項或第二項之誹謗罪與公職人員選舉罷免法第九十二條之意
圖使候選人不當選散布虛構事實罪之犯罪構成要件，因係法規之錯綜關係，致一個犯
罪行為，同時有數符合該犯罪構成要件之法條可以適用，應依法規競合法理，擇一適
用公職人員選舉罷免法第九十二條規定論處。原判決以上訴人所為，係犯刑法第三百
十條第二項及公職人員選舉罷免法第九十二條之罪，其以一行為觸犯數罪名，為想像
競合，應從一重之公職人員選舉罷免法第九十二條之規定處斷（見原判決第六面第十
三行至第十六行），難謂無判決適用法則不當之違誤。又公職人員選舉罷免法第九十
二條之罪，以意圖使候選人當選或不當選為其犯罪之主觀的違法要素，所稱意圖使候
選人「當選」或「不當選」，乃分屬不同之犯罪形態，自應明確認定，並使事實與主
文相互契合，始為適法。原判決認定上訴人意圖使甲○○不當選，於電視錄影廣告中
傳播不實之事，但主文則諭知上訴人意圖使候選人「當選或不當選」，以錄影傳播不
實之事，足以生損害於他人罪刑，併嫌欠洽。(二)採為判決基礎之證據資料，必須在審
判期日依法踐行調查程序，並予當事人、代理人、辯護人或輔佐人陳述意見之機會，
始與直接審理主義相符。又錄音、錄影、電磁紀錄或其他相類之證物可為證據者，審
判長應以適當之設備，顯示聲音、影像、符號或資料，使當事人、代理人、辯護人或
輔佐人辨認或告以要旨，刑事訴訟法第一百六十五條之一第二項定有明文。原判決採
憑「廣告錄影帶」為不利於上訴人之認定（見原判決第三面第十六行），但稽之原審
審判筆錄，審判長僅訊問「對『在怎麼野蠻』系列電視競選廣告，有何意見？（提示
並告以要旨）」一語（見原審卷第八十二頁），而未以適當之設備，顯示其聲音、影
像、符號或資料，使上訴人及其辯護人辨認或告以要旨，予其陳述意見之機會，亦有
應於審判期日調查之證據而未予調查之可議。上訴意旨指摘原判決關於上訴人部分違
背法令，尚非全無理由，應認此部分之原判決有撤銷發回更審之原因。
據上論結，應依刑事訴訟法第三百九十七條、第四百零一條，判決如主文。
中　　　華　　　民　　　國　　九十三　　年　　　七　　　月　　二十二　　日
                              最高法院刑事第四庭
                                  審判長法官  紀　俊　乾
                                        法官  劉　介　民
                                        法官  陳　東　誥
                                        法官  吳　昆　仁
                                        法官  孫　增　同
      右正本證明與原本無異
                                              書  記  官
中　　　華　　　民　　　國　　九十三　　年　　　七　　　月　　二十六　　日
                                                                        Ｌ
